【裁判字號】    88,訴,483
【裁判日期】    890309
【裁判案由】    清償借款
【裁判全文】
臺灣新竹地方法院民事判決  八十八年度訴字第四八三號
    原      告    丙○○
    訴訟代理人    乙○○
    兼送達代收人  葉文博律師
    被      告    丁○○      .
    訴訟代理人    陳偉民律師
    被      告    甲○○      .
右當事人間清償借款事件，本院判決如左：
    主      文
被告應連帶給付原告新台幣伍佰陸拾萬元，及自民國八十三年七月五日起至清償日止
，按年息百分之五計之利息。
訴訟費用由被告連帶負擔。
本判決予原告以新台幣壹佰玖拾萬元供擔保後得假執行。但被告如於假執行程序實施
前，以新台幣壹佰參拾萬元為原告預供擔保後，得免為假執行。
    事      實
甲、原告方面：
一、聲明：求為判決如主文第一項所示及為以供擔保為條件之假執行宣告。
二、陳述：
  （一）被告丙○○於民國八十三年六月四日與被告甲○○訂定有借據一紙，約定由
        原告開具以臺中市第十一信用合作社四民分社（下稱中市十一信），帳號一
        六０五之三，票號ＨＬ八二三一六號，發票日八十三年七月五日，面額新台
        幣（下同）五百六十萬元之支票一紙交付暨借貸上開金額予被告甲○○，並
        有被告丁○○為上開債務之連帶保證人，鑒於上開債務早已屆至還款期限，
        詎被告甲○○及丁○○等屢經催討，皆不予還款，原告方於八十八年四月八
        日請鈞院對連帶債務人發支付命令，限令如數清償本息，並負擔督促命令後
        ，竟又提起異議，又原告前向鈞院聲請核發前開支付命令，固僅以連帶保證
        人丁○○一人為聲請對象，惟因本件借款之債務人為甲○○，原告前未將訴
        訟標的必須合一確定之債務人甲○○一併列為當事人，為此謹依民事訴訟法
        第二百五十六條第四款之規定，狀請鈞院追加甲○○為共同被告。
  （二）對被告丁○○抗辯之陳述：
        被告丁○○雖辯稱僅同意提供物之擔保，而非人之保證；又縱應負連帶保證
        人之責任，然上開債務已因甲○○出售價值八百萬元之石料原告之妻姜黃秋
        仁而抵銷等情為辯；惟：１、依兩造之借據所載，被告甲○○向原告借貸五
        百六十萬元，甲○○除開具一紙八十三年七月五日到期之同額支票予原告外
        ，並交付渠向訴外人能勝建設有限公司（下稱能勝公司）購買房地之建造執
        照等文件予原告供擔保；另有丁○○本諸連帶保證人之身分，與被告甲○○
        共同對原告連帶負擔上開五百六十萬元債務之清償責任外，並願提供伊所有
        坐落於新竹縣竹東鎮○○○段員崠子小段五七之二六地號土地及其地上建物
        設定抵押以作為清償該筆債務之擔保，是丁○○就本件清償借款之債務而言
        ，除為提供抵押物之物上保證人外，並為債務清償之連帶保證人；詎丁○○
        今為卸免責任，竟諉稱伊僅係提供抵押擔保物之物上保證人，而非連帶保證
        人，此與借據所載之文義不合。２、丁○○本諸上開借據之約定，於八十四
        年三月二日提供上開房地設定抵押於原告之指定登記人即原告之妻姜黃秋仁
        名下，並於同日訂定抵押權設定契約書，惟因丁○○就伊所有之前開房地業
        為新竹地區農會設定一百八十萬元之最高限額抵押，經評估認為丁○○所有
        上開房地殘值最多僅值三百萬元而已，是以原告就該等房地所同意設定之擔
        保金額即僅有三百萬元，而非債權總額五百六十萬元；然而，就其他未有抵
        押物擔保範圍內之債權，丁○○於同日（即八十四年三月二日）另開具一張
        三百萬元之本票交付原告以供擔保清償責任，此見諸原證四本票所載之發票
        日、到期日與原證二抵押設定契約書所載之立之約日期、清償日期皆屬相同
        可證。是丁○○所負之清償責任應為五百六十萬元全額，絕非僅提供上開房
        地設定抵押而已。
  （三）對被告甲○○抗辯之陳述：
        被告甲○○固不否認確有借貸系爭五百六十萬元之借款，惟因原告向伊買石
        頭的錢未付，故主張抵銷抗辯云云；惟：１、被告甲○○係援引訴外人袁來
        旺及姜黃秋仁所訂定之石料買賣契約書，就其因袁來旺及姜黃秋仁採用石料
        所應給付之價金抵償債務，所抵償之債務務亦應是伊與訴外人袁來旺、姜黃
        秋仁之債務，而與本件兩造間之借貸債務無涉。２、縱訴外人姜黃秋仁係原
        告之妻，然被告甲○○與姜黃秋人間之債權債務，為何可以抵銷伊與丙○○
        間之借貸債務？被告並未舉證說明。
三、證據：提出借據、抵押權設定契約書、土地暨建物登記簿謄本、本票、建築改良
    物所有權狀、他項權利證明書、抵押權設定契約書、土地所有權狀各一份、切結
    書三份、支票七份（均為影本）。
乙、被告方面：
壹、被告丁○○部分
一、聲明：求為判決
  （一）原告之訴及假執行之聲請均駁回。
  （二）如受不利之判決，願供擔保請求免為假執行。
二、陳述：
  （一）被告甲○○固於八十三年六月四日向原告借款五百六十萬元，惟甲○○僅邀
        同其提供所有坐落於新竹縣竹東鎮○○○段員崠子小段五七之二六地號土地
        及其上房屋作為擔保，是其僅係同意設定抵押權提供物之擔保，而非人之保
        證，故借據內容雖名為連帶保證人，實為提供擔保物之抵押人，此觀之該借
        據第二項所載：「連帶保證人提供左列擔保物．．．作為抵押．．．」等自
        明，原告應不得依保證之法律關係請求。
  （二）退步言之，縱認被告應負連帶保證人之責任，惟此筆五百六十萬元之債務，
        訴外人甲○○於八十五年二月十三日以甲○○所有坐落新竹縣五峰鄉○○段
        一三四四地號土地之石料賣予原告（以原告之妻姜黃秋仁名義立約），出賣
        價格為每噸二十元，數量四十萬噸，價值八百萬元，以此八百萬元價金債權
        與原告債權互相抵銷，故本件五百六十萬元債務已因抵銷而消滅，被告自無
        何保證債務可言。
三、證據：提出借據、石料買賣合約書各一份（均為影本）。
貳、被告甲○○雖未於最後言詞辯論期日到庭，惟其於前次期日及前所提之答辯狀所
    為之聲明、陳述略如下述：
一、聲明：求為判決
  （一）原告之訴及假執行之聲請均駁回。
  （二）如受不利之判決，願供擔保請求免為假執行。
二、陳述：
  （一）其於八十三年六月四日向原告（其妻姜黃秋仁代理）借款金額五百六十萬元
        ，被告丁○○提供不動產抵押擔保三百萬元，其提供坐落於南投縣集集鎮不
        動產價值三百萬元擔保，姜黃秋仁於八十四年三月二日向竹東地政事務所（
        下稱竹東地政所）辦理被告丁○○所有坐落於新竹縣竹東鎮○○○段員崠子
        小段五七之二六地號土地及其上房屋設定三百萬元抵押權設定登記，丁○○
        並簽立三百萬元本票。
  （二）其借款五百六十萬元是姜黃秋仁交付之，有關手續亦全部由姜黃秋仁出面辦
        理，八十五年二月十三日姜黃秋仁為收回全部借款五百六十萬元計，與袁來
        旺一同向被告甲○○購買所有坐落新竹縣五峰鄉○○段一三四四地號土地之
        石料（塊石）數量四十萬噸，已現場交貨，由姜黃秋仁自己裝車運輸，每噸
        價格二十元，價款總計八百萬元，以當時買賣價格是每噸六十元至七十元行
        情，因約定乙方即原告應處被扣押之一百三十四萬債務並撤銷假扣押，故僅
        賣其二十元低價。是本件石塊買賣價金已抵銷之前所欠五百六十萬元債務，
        又買賣契約書第六條約定買方代賣方處理（訴外人袁來旺、黃敏雄、李讚忠
        經向法院之訴訟案件「假扣押在案」部分），由乙方負責申請撤銷。因當時
        原告身體欠安（攝護腺肥大泌尿病症等二年內連續六次進行開刀手術）時常
        住院療養，無法工作，後來因姜黃秋仁等人，竟未處理撤銷假扣押執行，使
        該礦石被鈞院拍賣，此全係承買人即原告自己過失所致，與其無涉，是其自
        無積欠原告任何債務。
三、證據：提出借據、石料買賣合約書、新竹縣五峰鄉公所函、新竹縣政府函、新竹
    縣政府土石採取許可證、新竹縣土石採取場登記證、國立中興大學土木工程系工
    程材料試驗室試驗報告各一份、臺灣省礦務局業務組礦物分析表二份（均為影本
    ）。
    理      由
一、程序方面：
    本件原告係先以被告丁○○一人為相對人向本院聲請發支付命令，經丁○○對支
    付命令異議後，於本件審理中以被告甲○○與林月嬌二人就本件紛爭具有連帶債
    務之法律關係，而追加甲○○為被告；又本件於聲請本院發支付命令時，請求之
    金額原係五百六十萬元，雖原告之訴訟代理人於本院審理中曾當庭減縮訴之聲明
    ，改請求三百萬元，然嗣後復擴張訴之聲明同聲請支付命令之金額即五百六十萬
    元，本院認均不甚礙被告之防禦及訴訟之終結，是均准許之，合先敘明。
二、本件原告起訴主張：被告丙○○於八十三年六月四日與被告甲○○訂定有借據一
    紙，約定由原告八十三年七月五日期，面額五百六十萬元之支票一紙交付暨借貸
    上開金額予被告甲○○，並有被告丁○○為上開債務之連帶保證人，上開債務早
    已屆至還款期限，被告竟未返還，為此提起本件訴訟。
三、被告二人雖不否認上開被告甲○○借款並已得款五百六十萬元之情事，惟被告丁○○以：其僅提供坐落於新竹縣竹東鎮○○○段員崠子小段五七之二六地號土地
    及其上房屋作為擔保，是其僅係同意設定抵押權提供物之擔保，而非人之保證；
    被告甲○○則以：其借款五百六十萬元是姜黃秋仁交付之，有關手續亦全部由姜
    黃秋仁出面辦理，八十五年二月十三日姜黃秋仁為收回全部借款五百六十萬元計
    ，與袁來旺一同向被告甲○○購買所有坐落新竹縣五峰鄉○○段一三四四地號土
    地之石料（塊石）數量四十萬噸，每噸價格二十元，價款總計八百萬元，後來因
    姜黃秋仁等人，竟未處理撤銷假扣押執行，使該礦石被本院拍賣，此全係承買人
    即原告自己過失所致，與其無涉，是其自無積欠原告任何債務。
四、原告主張之事實，已據其提出被告均不爭執形式上真正之借據一紙為證，被告丁○○雖辯稱僅同意提供物之擔保，而非人之保證云云為辯。惟按解釋契約，固須
    探求當事人立約時之真意，不能拘泥於契約之文字，但契約文字業己表示當事人
    真意，無須別事探求者，即不能反捨契約文字而更為曲解（最高法院十七年上字
    第一一一八號判例參照）。經核兩造之借據，被告甲○○向原告借貸五百六十萬
    元，被告丁○○確係列名連帶保證人，並於借據尾端之「連帶保證人」欄位簽名
    蓋章，且於借據內多次出現「連帶保證人」之字樣，雖借據中第二項載有「二、
    借款人及連帶保證人提供左列擔保物。．．．（二）連帶保證人丁○○所有坐落
    新竹縣竹東鎮○○○段員崠子小段五七之二六號建地．．．其地上房屋二層樓房
    一層作為抵押，．．．借款人及連帶保證人所提供擔保之土地及房屋任由台端自
    由處理償還借款是實．．．」等文字，然上開文字，僅可說明係被告丁○○作為
    本件借款債務之連帶保證人，願提出上開房地作為被告甲○○未清償之擔保，兩
    造既未於上開借據上約明丁○○擔保甲○○債務之範圍僅以上開房地為限，是上
    開文字之記載，應認係林月嬌為擔保債務清償方法之一，然難據此僅認被告丁○○僅提供物之擔保，揆諸首揭說明，被告丁○○辯稱其非連帶保證人云云，已非
    足採。
五、復查，被告甲○○雖已承認向原告借款五百六十萬元，並已取得款項等情，然其
    以：其借款五百六十萬元是姜黃秋仁交付之，有關手續亦全部由姜黃秋仁出面辦
    理，八十五年二月十三日姜黃秋仁為收回全部借款五百六十萬元計，與袁來旺一
    同向被告甲○○購買所有坐落新竹縣五峰鄉○○段一三四四地號土地之石料（塊
    石）數量四十萬噸，每噸價格二十元，價款總計八百萬元，後來因姜黃秋仁等人
    ，竟未處理撤銷假扣押執行，使該礦石被本院拍賣，此全係承買人即原告自己過
    失所致，與其無涉，是其自無積欠原告任何債務等情為辯，被告丁○○亦據上情
    欲為已無連帶保證責任之證明，然均為原告所否認。且核兩造之借據，本件消費
    借貸之當事人係原告（貸方）、被告甲○○（借方），被告丁○○為甲○○之連
    帶保證人，均甚為明顯，縱被告甲○○所辯五百六十萬元之借款係原告之妻姜黃
    秋仁所交付之情為真，亦無從變更上開消費借貸之當事人，即貸與人仍係原告，
    並非原告之妻姜黃秋仁，是被告甲○○係援引訴外人袁來旺及姜黃秋仁所訂定之
    石料買賣契約書，就其因袁來旺及姜黃秋仁採用石料所應給付之價金抵償債務，
    所抵償之債務亦應是伊與訴外人袁來旺、姜黃秋仁之債務，應與本件兩造間之借
    貸債務無涉。且訴外人姜黃秋仁縱係原告之妻，然在法律上仍係具有二個不同且
    相互獨立之人格，被告甲○○與姜黃秋仁間之債權債務，為何可以抵銷伊與丙○○間之借貸債務？亦未見被告甲○○舉證說明，何況被告甲○○是否真有上開債
    權可供抵銷，亦有可疑。是被告二人欲執甲○○與第三人間之債權，主張抵銷本
    件債務（甲○○部分）並免除連帶保證債務（丁○○部分），亦難認為有理。
六、是原告依據消費借貸及連帶保證之法律關係，據以提起本訴，為如主文第一項所
    示之請求，即無不合，應予准許。
七、假執行之宣告：
    原告與被告均陳明願供擔保，聲請宣告假執行及免為假執行，核無不合，爰各酌
    定相當擔保金額准許之。
八、據上論結，本件原告之訴為有理由，依民事訴訟法第三百八十五條第一項前段、
    第八十五條第二項，第三百九十條第二項、第三百九十二條，判決如主文。
中      華      民      國    八十九    年      三      月      九      日
                                  臺灣新竹地方法院民事第一庭
~B法      官  鍾啟煌
右為正本係照原本作成。
如對本判決上訴，須於判決送達後廿日內向本院提出上訴狀。
~B法院書記官  鄭姿萍
中      華      民      國    八十九    年      三      月      十      日


司法院資訊處製作；財團法人民間司法改革基金會備份。
